臺北高等行政法院判決
　　　　　　　　　　　　　　　　　　　 96年度訴字第678號
　　　　　　　　　　　　　　　.
原　　　告　甲○○
　　　　　　乙○○
　　　　　　丙○○
共　　　同
訴訟代理人　邱永祥律師
被　　　告　財政部臺北市國稅局
代　表　人　凌忠嫄（局長）住同上
訴訟代理人　丁○○
上列當事人間因遺產稅事件，原告不服財政部中華民國95年12月
28日台財訴字第09500365510 號（案號：第00000000號）訴願決
定，提起行政訴訟。本院判決如下：
　　主  文
原告之訴駁回。
訴訟費用由原告負擔。
　　事  實
一、事實概要：緣被繼承人黃耀堂民國（下同）88年6 月3 日死
    亡，原告於89年1 月27日辦理遺產稅申報，經被告核定遺產
    總額為新臺幣（下同）97,577,736元，淨額83,932,201元，
    應納遺產稅額28,905,202元（其中被繼承人遺有臺中縣烏日
    鄉○○段頂小段246 地號田地82,858,923元、248 地號
    田地256,200 元，因有三七五租約，分別核定為55,239,593
    元、170,800 元）。原告不服，就重病期間提領與農業用地
    扣除2 項提起復查，未獲變更。訴經訴願決定，以復查決定
    關於重病期間提領部分撤銷，由被告另為處分，其餘訴願駁
    回。原告仍未甘服，復就農業用地扣除乙項提起本件行政訴
    訟。
二、兩造聲明：
　(一)原告聲明：1.訴願決定、原處分關於農業用地扣除額部分均
                撤銷。
              2.訴訟費用由被告負擔。
　(二)被告聲明：1.駁回原告之訴。
              2.訴訟費用由原告負擔。
三、兩造之爭點：
　(一)原告主張之理由：
    1.本件原處分及訴願決定均認為黃耀堂所遺系爭農地應課徵
      遺產稅，無非以黃耀堂死亡時之法律及解釋函令為斷，而
      修正前遺產稅與贈與稅法第17條第1項第6款明定：「左列
      各款，應自遺產總額中扣除，免徵遺產稅：六、遺產中作
      農業使用之農業用地及其地上農作物，由繼承人或受遺贈
      人，繼續經營農業生產者，扣除其土地及地上農作物之全
      數。．．．」，及財政部67年8 月2 日台財稅第35163 號
      函釋亦明示：「遺產土地訂有三七五租約者，依平均地權
      條例第77規定（耕地三七五減租條例第17條2 項），按公
      告現值三分之一予以減除後辦理估價。」，故前開土地自
      應課徵遺產稅云云，為其唯一理由。
    2.惟查遺產及贈與稅法上對農地免徵遺產稅，考其立法原意
      ，係因臺灣長期以來係以犧牲農業扶植工商業之方式發展
      經濟，而因政府實施三七五減租政策，以犧牲地主權益之
      方式補貼佃農，更使農地出租人長期以來受到政策之限制
      ，無法收回農地而深受其害，故一方面為鼓勵繼承人繼續
      將所繼承之土地作為農業使用，對農地予以免徵遺產稅之
      優惠，另一方面對將繼承農地變更為非農業使用之繼承人
      ，課以稅賦上不利益之懲罰，因此其賦稅上之不利益，應
      係對可自己在繼承農地上經營農業，卻將繼承農地變更為
      非農業使用之繼承人所為，此方符行為人應對自己負責之
      法律基本原則，苟繼承人繼承農地後欲自行經營農業使用
      ，卻受政府政策或法律之限制不得為之，此乃不可抗力因
      素而無法從事農業經營，且其責任係在政府，此種情形自
      無再對繼承人課以稅賦上處罰之理，是衡諸前揭說明，遺
      產及贈與稅法制定當初，殊無排除三七五租約農地出租人
      於賦稅優惠之外之意，否則不啻是政府一方面不許農地出
      租人收回自耕，另方面又以農地出租人未自行經營農業生
      產為由，課農地出租人以稅法上之不利益，顯不合情理。
      是以解釋上開法律規定所指之「繼承人繼續經營農業生產
      者」，亦應限縮於繼承人事實上能自己經營而未經營之情
      形，至於繼承人因法令或如水災、地震、戰爭等天災而不
      能自己經營者，則不在此限，如此方符合法理，否則不啻
      政府以施政造成必然之結果處罰無辜之人民，此亦有違憲
      法第15條保障人民財產權之意旨及比例原則。
    3.經查，黃耀堂所遺全部之耕地僅有前開訂有三七五租約之
      農地，而依耕地三七五減租條例第20條之規定，苟上開土
      地之承租人願繼續承租，除該承租人主觀上無意耕作而積
      極的不自任耕作或消極的不為耕作，該承租人得永遠續訂
      租約，原告根本無法收回自耕，此項原告無法在前開土地
      上自行耕作或經營農業之情形，乃係受法律之限制之不可
      抗力，自不能據以苛責原告，而對原告予以賦稅上之不利
      益。而原告於繼承系爭土地後，即為收回系爭土地與承租
      人爭訟多年，嗣於94年5 月10日原與承租人達成訴訟上之
      和解，原告並令收回系爭土地後隨即自行經營農業生產，
      換言之，原告於前開不可抗力之情形除去後即自行經營農
      業生產，此亦符合遺產及贈與稅法獎勵不課徵遺產稅之精
      神。詎被告竟依據前開顯然違背法律原意及違反比例原則
      之財政部67年8 月2 日台財稅第35163 號函釋，擴張前開
      法律之限制。參照前揭說明，上開財政部所為之函釋，已
      因牴觸法律而無效，自而不應適用。從而原處分及訴願決
      定於法末合。
　(二)被告主張之理由：
    1.按農業用地得自遺產總額中扣除免徵遺產稅之要件：70年
      6 月19日修正公布之遺產及贈與稅法第17條第5 款係規定
      「由能自耕之繼承人一人繼承，繼續經營農業生產者，扣
      除其土地價值之全數」，84年1 月13日修正公布之遺產及
      贈與稅法第17條第6 款為「由繼承人或受遺贈人，繼續經
      營農業生產者」，又農業發展條例於89年1 月26日修正前
      係規定「由能自耕之繼承人一人繼承或承受，而繼續經營
      農業生產者」，至89年1 月26日修正公布之農業發展條例
      第38條暨遺產及贈與稅法第17條第6 款則為「由繼承人或
      受遺贈人承受者。」
    2.再按「二、遺產及贈與稅法第17條第1 項第5 款規定，遺
      產中之農業用地，由能自耕之繼承人一人繼承，繼續經營
      農業生產者，扣除其土地價值之全數，其旨意係指遺產中
      之農業用地全部由能自耕之繼承人1 人繼承，繼續經營農
      業生產者，始有其適用。若繼承人每人各自繼承一筆農地
      ，繼續經營農業生產者，即不得扣除土地價值之全數。三
      、關於家庭農場是否包括出租之三七五農地乙節：經准經
      濟部71年4 月22日經農一字第7106號函復：『依農業發展
      條例第23條（現行法第38條）規定之意旨，僅指能自耕而
      能繼續經營農業生產之繼承人1 人方得免徵遺產稅或贈與
      稅，至出租之三七五農地，並非繼承人自任耕作，與上開
      條文之法意未盡相符』，是以出租之三七五農地，既非繼
      承人自任耕作，不得自遺產總額中扣除。（法令彙編編者
      註：89年1 月27日以前案件適用）」「訂有三七五租約之
      耕地，所有權人於89年1 月28日以後死亡者，繼承人如已
      取具農業主管機關核發之作農業使用證明，依89年1 月26
      日修正公布之遺產及贈與稅法第17條第1 項第6 款及同日
      修正公布之農業發展條例第38條第1 項規定，免課徵遺產
      稅。」分別為財政部71年5 月31日台財稅34044 號函及89
      年11月24日台財稅字第0890458227號函所明釋。
    3.查遺產及贈與稅法第17條第1項第6款暨農業發展條例第38
      條第1 項有關農業用地由繼承人承受免徵遺產稅規定，係
      自89年1 月26日修正公布，本件被繼承人黃耀堂於88年6
      月3 日死亡，依實體從舊原則，除有溯及既往之特別規定
      外，仍應適用行為時法令。系爭土地，於被繼承人死亡時
      屬三七五租約土地並未自耕，原告雖取具作農業使用證明
      ，與行為時免課遺產稅之要件未合，被告按公告現值三分
      之一予以減除後併入遺產課稅，並無不合。至原告提示臺
      灣臺中地方法院和解筆錄，已收回租地，並取具農用證明
      ，請准予免併課遺產稅乙節，查財政部89年11月24日台財
      稅字第0890458227號函釋，既明訂所有權人於89年1 月28
      日以後死亡並取具作農業使用證明者，免課徵贈與稅。本
      案原告雖取具作農業使用證明，惟系爭土地所有權人係於
      88年6 月3 日死亡，自與該函釋免課遺產稅之要件未合，
      乃予駁回其復查，經核並無不妥。
　　理  由
一、被告代表人原為許虞哲，96年8 月10日變更為凌忠嫄，茲由
    其具狀聲明承受訴訟，核無不合，應予准許。
二、按行為時遺產及贈與稅法第17條第6 項：「左列各款，應自
    遺產總額中扣除，免徵遺產稅：六、遺產中之農業用地及其
    地上農作物，由繼承人或受遺贈人，繼續經營農業生產者，
    扣除其土地及地上農作物價值之全數。．．．」。依此規定
    文義解釋，固不以繼承人應具備自耕能力為限，惟遺產中之
    農業用地得自遺產總額中扣除者，仍須符合由繼承人為主體
    ，繼續經營農業生產之要件。次按財政部67年8 月2 日台財
    稅第35163 號函釋：「遺產土地訂有三七五租約者，依平均
    地權條例第77條規定（耕地三七五減租條例第17條第2 項）
    ，按公告現值三分之一予以減除後辦理估價。」，此為對繼
    承人有利之函釋，亦不違反行為時遺產及贈與稅法第17條第
    1 項第6 款規定及立法意旨，並無原告所指擴大法律所無之
    限制。再按財政部89年11月24日台財稅第0890458227號函釋
    ：「訂有三七五租約之耕地，所有權人於89年1 月28日以後
    死亡者，繼承人如已取具農業主管機關核發之作農業使用證
    明，依89年1 月26日修正公布之遺產及贈與稅法第17條第1
    項第6 款及同日修正公布之農業發展條例第38條第1 項規定
    ，免課遺產稅。」，亦是於基於法律不溯及既往原則所為之
    解釋，均得予以適用。
三、本件遺產中之臺中縣烏日鄉○○段頂小段246 地號田地
    ，於被繼承人死亡時均訂有三七五租約，則原告等繼承時除
    能依法收回外，顯然無從以其為主體，繼續經營農業生產，
    與上開免徵遺產稅之規定不符。被告參照財政部67年8 月2
    日台財稅第35163 號函釋意旨，以系爭遺產土地因訂有三七
    五租約者，依平均地權條例第77條規定及耕地三七五減租條
    例第17條第2 項，按公告現值三分之一予以減除後辦理估價
    ，自無違誤。原告雖主張農業用地由繼承人作農業使用，應
    限縮於繼承人事實上能自己經營而未經營之情形，至於繼承
    人因法令或如水災、地震、戰爭等天災而不能自己經營者，
    則不在此限。然查，農業用地其由能自耕之繼承人一人繼承
    或承受，而繼續經營農業生產者免徵遺產稅，係69年1 月30
    日修正公布之農業發展條例第23條及70年6 月19日修正前公
    布之遺產及贈與稅法第17條第1 項第5 款但書所明定，其意
    旨在於獎勵由能自耕之繼承人一人繼承，繼續農業生產，並
    避免農地細分。惟為防止繼承人於核准免稅後，而不繼續經
    營農業生產，有違該法條立法意旨，乃於72年8 月1 日修正
    公布之農業發展條例第31條增列如繼續經營不滿5 年者，應
    追繳應納稅賦之規定。於84年1 月13日修正遺產及贈與稅法
    第17條第1 項第6 款（修正前為第5 款），即採當時農業發
    展條例第31條之相同規定，修正但書為「但該土地如繼續供
    農業使用不滿5 年者，應追繳應納稅賦」。至其原定免徵遺
    產稅之要件，須由繼承人繼續經營農業生產者為限，於修法
    前後之規定並無不同，是原告上開主張尚無可採。
四、綜上，被告就上開農業用地，以其繼承時訂有三七五租約，
    而按公告現值三分之一予以減除後辦理估價，未准全額自遺
    產總額中扣除，於法無違。訴願決定予以維持，亦無不當。
    原告訴請撤銷原處分與訴願決定關於農業用地扣除額部分之
    認定，為無理由，應予駁回。
據上論結，本件原告之訴為無理由，爰依行政訴訟法第98條第1
項前段、第104 條，民事訴訟法第85條第1 項前段，判決如主文
。
中　  華　  民　  國　   96　  年　  10   月　 25　   日
                         第四庭審判長法  官　陳  國  成
                                   　法  官　陳　秀  
                                     法  官　李　玉　卿
上為正本係照原本作成。
如不服本判決，應於送達後20日內，向本院提出上訴狀並表明上
訴理由，如於本判決宣示後送達前提起上訴者，應於判決送達後
20日內補提上訴理由書（須按他造人數附繕本）。
中　　華　　民　　國　　 96　  年　  10　 月　 25　   日
                                     書記官  楊  怡  芳
